台灣高等法院刑事判決　　　　　　　　　　　　九十一年度上更(二)字第一九三號
　　上　訴　人　臺灣桃園地方法院檢察署檢察官
　　被　　　告　乙 ○ ○
　　指定辯護人　本院甲○辯護人
右上訴人因被告違反懲治盜匪條例案件，不服臺灣桃園地方法院八十九年度訴字第一
○二三號，中華民國八十九年十一月八日第一審判決（起訴案號：臺灣桃園地方法院
檢察署八十九年度偵字第七六五０號；併辦案號：台灣新竹地方法院檢察署八十九年
度偵字第七○○○號），提起上訴，經判決後，由最高法院第二次發回更審，本院判
決如左：
    主  文
原判決關於乙○○部分撤銷。
乙○○共同連續強盜而故意殺人，處無期徒刑，褫奪公權終身。扣案之魚刀壹支、西
瓜刀壹把均沒收。
    事  實
一、乙○○（曾於七十二年間因竊盜經台灣新竹地方法院判處有期徒刑七月，並執行
    完畢，不構成累犯）因其友人楊柳富（業經原審判處有期徒刑八年，不服上訴本
  院，經本院駁回上訴確定）於民國（下同）八十九年五月二十日中午十二時許，
    至桃園縣楊梅鎮○○路○段五九七號丙○○所經營之「阿秋檳榔」攤，欲以賒帳
    方式，向丙○○購買檳榔、菸，遭丙○○以需現款購買嚴詞加以拒絕，竟心生不
    滿，嗣於返回桃園縣楊梅鎮上湖里十七鄰三一之二號其向乙○○所借住處後，即
    將上情告知乙○○。楊柳富與乙○○二人會商後，竟萌共同意圖為自己不法所有
    ，基於強盜犯意聯絡及行為分擔，楊柳富復自乙○○家中拿取乙○○所有之魚刀
    一支藏於身上備用，於同日下午二時餘許，共同前往丙○○所經營之「阿秋檳榔
    」攤，推由乙○○在旁把風，楊柳富抵達後即開口向丙○○要求交出香煙及現款
    ，丙○○加以拒絕後，即將該檳榔攤之門關上，因不慎夾到楊柳富之手，丙○○
    見狀不忍遂再將門打開，楊柳富竟乘隙持其預藏之前開魚刀朝丙○○頸部、手臂
    、腹部各猛砍乙刀，對丙○○施以強暴，致其後頸部刀裂傷乙處十一Ｘ一Ｘ一公
    分、右前臂刀裂傷八Ｘ０點二Ｘ０點二公分（腹部未成傷、傷害部分未據告訴）
    ；丙○○受傷後隨手拾起身旁之木棍勉力抵擋，始倖免於難，乙○○見狀則趁丙
    ○○不能抗拒之際，強盜丙○○所有掛在檳榔攤牆上內裝有當日營業所得新台幣
    （下同）一千七百元之夾克外套乙件，旋與楊柳富同時離去，盜匪所得財物，由
    楊柳富分得一千三百元，乙○○則分得四百元。丙○○被害後即至天成醫院急診
    縫合並報警處理，嗣經警於同日下午四時三十分許，在桃園縣楊梅鎮上湖里十七
    鄰三一之二號乙○○住處附近，查獲乙○○、楊柳富二人，並扣得該把乙○○所
    有供犯罪所用之魚刀一支，復在乙○○、楊柳富身上分別扣獲盜匪所得之財物四
    百元及一千三百元，及在乙○○鄰近住家屋頂發現該夾克外套，嗣與該一千七百
    元均發還被害人丙○○。
二、乙○○於八十九年七月底某日，在桃園縣楊梅鎮上湖里三一之二號住處，經由其
    同居人黃美玉（另由本院以九十一年上重更(一)字第五號判決無期徒刑）告知，得
    知黃美玉在新竹縣湖口鄉湖南村南勢二十六之二號之另一同居人張先梅享有定期
    存款到期，張先梅將於八十九年八月五日上午至湖口郵局領錢轉存，乙○○乃基
    於前開強盜之概括犯意，與黃美玉共同意圖為自己不法所有，基於強盜殺人之犯
    意聯絡及行為分擔，謀議將張先梅殺害後再盜領其存款花用，由乙○○遂將其所
    有之西瓜刀乙把預藏於其之前另行起意於八十九年八月三日在桃園縣復興鄉介壽
    國中附近所竊得之未掛車牌之機車行李箱備用（竊盜部分，退回由檢察官另行處
    理，見理由陸），旋於八十九年八月五日上午七時三十分許，騎乘其所竊得之機
    車搭載黃美玉自後尾隨張先梅，俟張先梅於當日上午八時近九時許辦妥存款轉存
    手續自湖口郵局走出，乙○○、黃美玉即上前佯稱欲以機車載其返家，訛騙張先
    梅乘坐在其二人之中間，乙○○即將機車駛往新竹縣湖口鄉湖南村五鄰附近茶園
    停車，黃美玉即喝令張先梅交出財物被拒，並怒而掌摑張先梅，二人繼將張先梅
    強行拉入茶園內僻靜處，由黃美玉壓制張先梅在地，乙○○即持該預藏之西瓜刀
    砍殺張先梅頸部、頭部，致張先梅頭皮頂部中央割傷乙刀，長約五公分、右頂骨
    矢狀縫邊離冠狀縫二點五公分處切割傷乙處、右頂骨表面被削去三Ｘ一點五公分
    、左側甲狀軟骨有一橫向線狀因切割造成之骨折，長三點五公分，因頸部切割傷
    ，深及甲狀軟骨，造成出血及窒息死亡。乙○○與黃美玉殺害張先梅後，即搜取
    張先梅身上之郵局存摺、印章，並將西瓜刀棄置在附近草叢中。二人旋於同日中
    午十二時許，持強盜所得之張先梅存摺、印章，共同基於盜領張先梅存款之概括
    犯意聯絡，先至湖口郵局，由乙○○盜蓋張先梅之印章，偽造張先梅名義之提款
    單乙紙，再持向該郵局詐領張先梅通儲存簿存款五萬元，使該郵局承辦人員陷於
    錯誤，以為乙○○即係張先梅而交付該款，足以生損害於張先梅之繼承人及郵政
    機關對提存款業務管理之正確性。乙○○、黃美玉二人隨即分手，並相約翌日再
    至中壢郵局盜領存款。該日下午黃美玉另以呼叫器連絡其不知情之養女江玉貞，
    請江玉貞攜帶乾淨衣物至新竹火車站會面，供其更換沾染血跡之衣褲，俾免引人
    注目。次（六）日上午八時許，黃美玉、乙○○二人復至中壢郵局，由乙○○盜
    蓋張先梅之印章，偽造張先梅名義之提款單乙紙，持向該郵局詐領張先梅通儲存
    簿存款八萬元，使該郵局承辦人員陷於錯誤，以為乙○○即係張先梅而交付該款
    ，足以生損害於張先梅之繼承人及郵政機關對提存款業務管理之正確性。乙○○
    、黃美玉先後盜領所得款項則供二人搭乘火車至花東地區遊樂花用淨盡。嗣經警
    循線於八十九年八月二十一日下午五時三十分許，在新竹縣尖石鄉梅花村九鄰九
    十八號前查獲乙○○，乙○○並帶同警方辦案人員至殺人現場附近草叢中起出殺
    害張先梅之兇器西瓜刀乙把，黃美玉則於八月二十九日上午七時三十分許，在桃
    園縣大溪鎮桃園客運站前為警查獲。
三、案經桃園縣警察局楊梅分局報請臺灣桃園地方法院檢察署檢察官偵查起訴，及經
    新竹縣警察局橫山分局移送偵辦後，由臺灣新竹地方法院檢察署檢察官移送併辦
    。
    理  由
壹、共同強盜丙○○財物部分：
一、訊據上訴人即被告乙○○矢口否認有何共同強劫丙○○財物犯行，辯稱：當時是
    楊柳富告訴伊丙○○拒絕他賒帳之後，自伊家裡拿了伊家所有的魚刀，伊看情形
    不對，就跟在後面要去勸架，可是等伊到丙○○的檳榔攤時，伊就看到丙○○已
    經被楊柳富砍傷，伊並沒有在檳榔攤外把風的情形。伊並沒有拿丙○○所有夾克
    內的一千七百元。事後所拿出交給丙○○的錢是伊家人自己拿出來的云云。
二、經查：
（一）被告乙○○所涉右揭強盜丙○○財物部分之犯行，業據被害人丙○○迭於警訊
      、偵審中指訴綦詳（見偵字第七六五０號卷第十七頁、第十八頁、第五十頁、
      第五十一頁、原審訴字第一０二三號卷第二十八頁、第二十九頁、第五十五頁
      、第五十六頁、本院上更(一)字第六八一號卷第五十四頁、第五十五頁），被告
      乙○○於警訊中亦坦承：「楊柳富在我家裡拿了一把魚刀並有告訴我要去找丙
      ○○拿錢來用」、「（錢）是我和楊柳富身上共同查獲的。」、「警方從我身
      上查獲肆佰元，另外壹仟參佰元是從楊柳富身上所查獲的。」等情不諱（見偵
      字第七六五０號卷第十二頁、第十三頁反面），於偵查中亦供承警訊所言實在
      （見同上偵卷第二十七頁反面）；嗣於本院前審調查中亦供稱：「（問：你在
      八十九年五月二十日下午二點鐘左右，是否有與楊柳富去搶丙○○的檳榔攤？
      ）有的，當時是楊柳富提議的。」、「（魚刀）是我的，我從家裡拿來的。」
      、「（問：後來楊柳富是否拿此刀殺丙○○的頸部、手臂、腹部？）有的」等
      語（見本院上更(一)字第六八一號卷第二十九頁至第三十頁），已判決確定之共
      犯被告楊柳富於警訊中亦坦承：「我原本想要跟丙○○買檳榔嚼食，身上並沒
      有帶錢，原本想跟他賒帳，丙○○說要用現金交易：：：我就持魚刀將他砍殺
      ，有共犯乙○○當時也在現場。」、「乙○○在現場擔任把風工作，朋友關係
      」、「（一千七百元）是我和乙○○身上共同查獲的」、「（一千七百元）是
      乙○○行搶奪取」、「警方從我身上查獲壹仟參佰元，另外肆佰元是從乙○○
      身上查獲的。」「（丙○○的財物）是乙○○搶的。」等情不諱（見同上偵卷
      第四頁反面、第五頁、第六頁反面、第七頁）。嗣於本院前審調查中亦陳稱其
      確曾於八十九年五月二十日中午十二時許，至丙○○所經營之阿秋檳榔攤，欲
      以賒帳方式，向丙○○購買檳榔及菸，遭丙○○以需現款購買嚴詞加以拒絕，
      而心生不滿，嗣於返回桃園縣楊梅鎮上湖里十七鄰三一之二號其向乙○○所借
      住處後，即將上情告知乙○○，並自乙○○家中拿取乙○○所有之魚刀一支，
      於同日下午二時餘許，與乙○○共同前往丙○○所經營之阿秋檳榔攤，後持該
      魚刀猛砍丙○○，第一刀砍向頭部，第二刀砍手臂，第三刀砍腹部等語（見本
      院上訴字第二八二號卷第六十頁至第六二頁）。依前開被告乙○○、楊柳富及
      被害人丙○○所供，可知，被告乙○○確因共犯楊柳富於前開時、地向被害人
      丙○○賒帳不成，心生不滿，而由楊柳富提議至丙○○經營之檳榔攤強盜財物
      ，由楊柳富持被告邱明光所有魚刀乙把，共同至該檳榔攤，由楊柳富持魚刀猛
      砍丙○○頸部、手臂、腹部各乙刀，被告乙○○則乘丙○○受傷無法抗拒之際
      ，強盜丙○○所有掛於牆上之夾克外套，並劫取該外套口袋內一千七百元，由
      楊柳富分得一千三百元，被告乙○○分得四百元甚明。此外，復有扣案之魚刀
      乙把、記載丙○○傷情之診斷證明書一紙（見同上偵卷第十九頁）、贓物認領
      保管單一紙（見定同上偵卷第二十頁）在卷可資佐証，被告乙○○嗣後辯謂其
      未強盜丙○○之夾克外套及外套口袋內一千七百元云云，洵屬卸責之詞，不足
      採信。
（二）又被告乙○○、楊柳富共同強盜丙○○財物為警查獲之經過，業據證人即查獲
      本案之桃園縣警察局楊梅分局上湖派出所警員張金龍、余鴻業供證在卷（見原
      審訴字第一０二三號卷第一０七頁至第一０九頁），證人張金龍於原審訊及查
      獲贓款一千七百元及該夾克外套經過時，亦證稱：「是被害人說有一千七百元
      被搶，我們就問被告二人，然後被告就從被告二人身上共拿出一千七百元，被
      害人傷勢有先處理才去派出所，我記得他們說搶案是二時發生的，我們是四時
      多找到被告。」、「他們把錢拿走，就把夾克丟在附近的住戶屋頂上，我們警
      員後來在那附近屋頂就找到了。」等語（原審訴字第一０二三號卷第一○八頁
      ）；嗣於本院前審調查時亦陳稱：「（問：你們查獲的地點為何地？）是我上
      一班的巡邏抓到的，他們交接給我，他們說是在檳榔攤的附近抓到的，檳榔攤
      離乙○○的家沒有多遠。」、「（問：被告說錢是他們家裡的人帶來的不是從
      被害人身上拿的？）被害人說他錢不見了，我們上一班的巡邏帶他們去找的，
      是在檳榔攤附近找到被害人的夾克，帶回來時扣到錢的。」、「（問：你們在
      偵辦、訊問時有無對被告施予強暴脅迫等情？）沒有。」、「（問：被告是如
      何搶被害人的錢？）據被害人供述夾克是被害人掛在檳榔攤，被告等搶了夾克
      ，後來把夾克丟在屋頂上，他們當天有吸強力膠精神狀況不是很好。」等語（
      見本院上訴字第二八號卷第九六頁至第九七頁），足見共同被告楊柳富所為其
      警訊筆錄係遭刑求之辯解，為不可採；復堪認該一千七百元係自被告等身上所
      扣獲，而非被告乙○○與楊柳富之家人拿出交付警員扣案者，洵無疑議。再衡
      諸證人張金龍、余鴻業與被告楊柳富、乙○○並無仇怨，所証各節復與前開被
      害人丙○○、被告乙○○、楊柳富所供情節相符，其等證言應堪採信。
（三）綜上所論，足徵被告邱明光所辯，係事後卸責之詞，委不足採，其此部分所犯
      事證明確，被告乙○○與楊柳富意圖為自己不法之所有，以強暴方法使被害人
      丙○○不能抗拒而強劫其財物犯行應堪認定。
貳、共同強盜而故意殺張先梅部分：
一、訊據上訴人即被告乙○○矢口否認其曾於前開時、地，與黃美玉共謀強盜而殺害
    張先梅等犯行，辯稱：當天伊在湖口地區遇見張先梅，於是伊兩人就一起去喝酒
    ，後來在市場內遇見黃美玉，於是就請黃美玉也一起喝酒。後來伊就共同騎乘一
    部機車，要到張先梅新埔地區的友人家裡。當伊在市場內喝酒的時候，張先梅就
    有調戲黃美玉的情形，伊有告訴張先梅不可以這樣子。後來騎機車要到新埔時，
    在半路上伊又聽到黃美玉大叫，要張先梅不要對他毛手毛腳的，於是伊就停車找
    張先梅理論，張先梅就拿壹支木棍要打伊，伊為了要自衛，拿出平時就放在機車
    上的西瓜刀出來抵擋，不小心砍到張先梅的脖子。伊在誤殺張先梅後，就看到地
    上有張先梅的存摺，在伊要把他拖到林子內時，剛好他的印章掉出來被伊撿起來
    。因為伊以前曾經幫張先梅領過錢，所以伊就利用所拿到的印章、存摺到郵局領
    了兩次的錢，共領十三萬出來。伊與黃美玉即乘火車至花東旅遊花用淨盡，非蓄
    意強盜殺人云云。
二、經查：
（一）被告乙○○所涉右揭事實二部份之犯行，業據被告乙○○先後於警訊、偵查乃
      至原審中供承不諱，被告乙○○於警訊中供稱：「我與黃美玉共同殺害（張先
      梅），用西瓜刀砍殺其頭部及頸部各乙刀，用機車載張先梅至案發現場後殺害
      」、「於八十九年八月五日上午十一時許，在新竹縣湖口鄉湖口村五鄰茶園內
      ，由黃美玉先用其手掌打張先梅右臉一巴掌後，隨即由我拿起放置在機車行李
      箱內之西瓜刀往張先梅頭部砍（左邊）一刀，然後又往其左邊頸部砍一刀，等
      到張先梅倒地沒有呼吸後，我便與黃美玉二人共同將屍體拖至茶園旁之草堆內
      棄置，棄置完後，我與黃美玉就立刻離開現場。」、「因為黃美玉向我說張先
      梅要領錢了，所以我們二人就策劃將張先梅殺害，再取他的錢財。」、「於八
      十九年七月底在我家（桃園縣楊梅鎮上湖里十七鄰三十一之一號）房間內策劃
      ，因黃美玉知道張先梅要於八月五日要至郵局領錢，於是我們二人言商決定在
      八月五日進行謀財害命之計劃：：：」、「我與黃美玉於八十九年八月五日早
      上八時至九時之間，在湖口鄉湖口市場內騎乘重機車引擎號碼ＨＮ００三二七
      二號（已報廢）等待張先梅由郵局出來後，我們就強行將張先梅載至茶園內殺
      害棄屍，由我騎機車將張先梅控制在中間坐位，後座坐黃美玉，直接載往殺害
      棄屍。」（見偵字第四七七七號卷第十五頁反面至第十七頁）；於偵查中亦稱
      ：「用預藏之西瓜刀砍殺他（指張先梅）的頸部二刀，而黃美玉則在我砍殺之
      前，先打死者的臉及壓制他，我便用西瓜刀往他的頸部砍」、「因黃美玉在八
      十九年七月底之前與死者在竹縣湖口南勢二十六之六號同居，有半年之久，黃
      美玉知道死者在八月五日會到湖口郵局領錢，所以我與黃女在八月五日上午約
      七時三十分許在死者門口埋伏等候，我與黃女共騎一部他人報廢之機車，沿路
      跟蹤死者到湖口市場附近的湖口郵局，看著他進郵局領錢（我們想說他是要領
      錢，結果沒領到錢），看到死者走出郵局，我們便上前與死者說要騎機車載他
      回去，死者坐中間，我騎機車，黃（美玉）坐最後面，在途中我們騙他要去新
      埔方向的山上找人，死者同意就跟著我們去，我們就直接把他載到前述茶園，
      並把他強拉入茶園內，在砍殺之前，我們要他把領的錢拿出來，死者說他沒有
      領到錢，黃女很生氣就打他一巴掌，死者未反抗，並把他拉至茶園內，我就拿
      預藏的西瓜刀砍殺死者，使之倒地氣絕，我們再搜他的身，並沒有搜到任何財
      物。」、「屍體棄屍在現場附近草堆內，兇刀丟在屍體附近，就是我帶同警方
      去找出的地方。」等語（見偵字第四七七七號卷第六四頁）。嗣於原審調查時
      亦陳稱：「（問：這次何人提出要把張先梅殺掉？）是黃美玉在七月底她到我
      家想要張先梅的錢，他是退伍軍人，要把他殺。」等語（見八十九年聲羈字第
      一三六號卷第四頁）。被告黃美玉亦先後承稱：「：：：我們三人共乘一輛機
      車，張先梅座在中間：：：邱某即將我與張先梅載到往茶園之地」、「當張先
      梅被殺害後，為了移置屍體由乙○○雙手撐死者之雙腋下，我是用右手推死者
      之背部（因我的手沒有力，且害怕而發抖）將張先梅移置離茶園二公尺之草叢
      內。」、「該存摺、印章是由乙○○自己拿的。」、「據我了解張先梅每半年
      均領有俸祿：：：我不會寫字由邱某代為書寫，我在旁邊時，如問及張先梅關
      係時，以做為謊稱妻子為掩飾，如此郵局不覺有疑。」（見偵字第四七七七號
      卷第九四頁反面至第九六頁）、「（問：存摺、印章何來？）是乙○○從張先
      梅口袋內拿到的。」等語（見偵字第四七七七號卷第一一六頁）。
（二）被害人張先梅確係遭利器砍殺頭部、頸部，致其頭皮頂部中央有一刀割傷，長
      約五公分，翻開頭皮後，在右頂骨矢狀縫邊離冠狀縫二點五公分處有切割傷一
      處，右頂骨表面被削去三乘一點五公分，：：：左側甲狀軟骨有一橫向線狀因
      切割造成之骨折，長三點五公分，：：：推測應為因銳器切割所造成；頸部組
      織雖腐敗，但從甲狀軟骨有一橫向骨折，推斷死者頸部應有切割傷。死因應為
      頸部切割傷，深及甲狀軟骨，造成出血及窒息死亡，業據檢察官督同法醫師解
      剖後送請法醫研究所鑑驗明確，有法務部法醫研究所八十九年十一月十三日法
      醫所八九理字第二０四五號函及函附之（八九）法醫所醫鑑字第０九九五號鑑
      定書、解剖筆錄、相驗屍體証明書各乙份在卷可稽（見第四八一號相驗卷第十
      一頁、第十九頁、第二二頁至三一頁），復有現場照片影本五幀在卷可按（見
      原審重訴字第一八號卷第一二三頁至第一二五頁）。此外，復有扣案之殺人凶
      器西瓜刀乙把、二人至郵局冒領提款之錄影帶、錄影帶翻拍照片二張（見偵字
      第四七七七號卷第三三頁）、被告乙○○帶同警方至殺人現場起出兇刀之照片
      三張（見偵字第四七七七號卷第三十頁、第三一頁）、郵政儲金匯業局九十年
      四月十九日儲0000000000八號函送郵政存簿儲金提款單影本二紙（
      見原審重訴字第一八號卷第二一四頁、第二一五頁）等物為憑。
（三）另被告乙○○於八十九年八月二十一日警訊時雖曾稱：「當天下午約十四時許
      張先梅（死者）在湖口市場買菜，我剛好路過，即趨前告之要回家（住處房東
      係張先梅）：：：我之所以殺死是因為張先梅是我房東，平常都譏笑我而且常
      以刺耳之言語辱罵我，我即臨時起意殺害。」、「殺害死者全程只有我一人沒
      有其他共犯。」、「案發當時黃美玉人在楊梅鎮上湖里十七鄰三一之一號我媽
      媽住所。黃美玉沒有參與並且不知情：：：案發三天後我向她告知我殺了人，
      後來她可能害怕利用我睡覺就外出即不知去向」（見偵字第四七七七號卷第十
      頁反面、第十一頁反面、第十二頁）。然觀同案被告黃美玉於八十九年八月二
      十九日警訊初訊時稱：「我沒有策劃謀財害命。完全是他（指乙○○）個人所
      為，其中因擔心遭其不測而有部份之協助。」、「棄屍階段我確實從旁協助。
      」、「當張先梅被殺害後，為了移置屍體由乙○○雙手撐死者之雙腋下，我是
      用右手推死者之背部（因我的手沒有力，且害怕而發抖）將張先梅移置離茶園
      二公尺之草叢內。」（見偵字第四七七七號卷第九四頁反面、第九五頁）。被
      告乙○○八十九年八月二十一日警訊時稱案發當時黃美玉在其媽媽住所，不在
      案發現場，與黃美玉於同年月二十九日警訊初訊所稱案發時其在現場協助棄置
      屍體之供詞明顯不符，故被告乙○○八十九年八月二十一日警訊所稱顯屬不實
      ，自難因此而認被告黃美玉未涉有強盜殺人犯行。
（四）至乙○○於偵查中供稱：「（問：剛剛你說在死者身上沒有搜到任何財物，為
      何你二人會有取得死者存摺及印章？）在八十九年八月初，也就是黃女不與死
      者同居之後，黃女利用夜間潛入死者住處，竊取上開郵局存摺印章，我當時並
      不知情，是黃女偷回來的」（見偵字第四七七七號卷第六十五頁），與黃美玉
      前開所供存摺、印章係乙○○自張先梅口袋中拿取等語不符，且查本案案發當
      日即八十九年八月五日，被害人張先梅曾親臨湖口郵局櫃檯辦理定期存款到期
      所得本息提款並書寫存款單轉存存簿儲金帳戶，且該轉存並非事先約定，有新
      竹郵局九十一年五月二十三日營九一字第五０六００一０八０號函在卷可稽（
      見上重更(一)字第五號卷第一宗第一五七頁），可見案發當日被害人張先梅之存
      摺及印章應尚在張先梅持有中，是被告乙○○所稱該存摺及印章係案發前八月
      初由黃美玉竊取云云，顯與事實不符。
（五）雖被告乙○○嗣後於原審翻異前供改謂其無殺害張先梅之故意，目的僅在嚇嚇
      張先梅，不料將其殺死云云。於本院調查時亦辯稱係因張先梅先調戲黃美玉復
      再持木棍打伊，始持西瓜刀抵擋云云。然查被告乙○○如何共謀與黃美玉殺害
      張先梅以強盜其財物，並進而實施渠等犯行將張先梅殺害等情，業據被告乙○
      ○於警訊、偵查中乃至原審坦承在卷，已如前述。再徵諸被告乙○○於原審復
      陳稱：「（問：你用西瓜刀砍殺張先梅頭部時，砍殺何處？）頭部是砍到斗笠
      左邊。」、「（問：有無往頭皮正中間砍一刀？）我只有砍二刀，一刀是斗笠
      左半邊，一刀是頸部。」、「（問：你砍完後，張先梅是否就死掉了？）他就
      倒下了，頸部的血一直流出來，我有探他的鼻息，已經沒有呼吸了。」等語（
      見原審重訴字第一八號卷第八四頁），以被告邱光預藏西瓜刀於機車行李箱，
      復以載同被害人張先梅返家為詞，訛騙其上車，再將其載往偏僻之茶園內，以
      預藏之西瓜刀對張先梅頭、頸部人體要害各猛砍乙刀，致張先梅頭皮頂部中央
      被砍一刀，長約五公分，翻開頭皮後，在右頂骨矢狀縫邊離冠狀縫二點五公分
      處有切割傷一處，右頂骨表面被削去三乘一點五公分，左側甲狀軟骨有一橫向
      線狀因切割造成之骨折，長三點五公分，因頸部切割傷，深及甲狀軟骨，造成
      出血及窒息死亡，顯見被告乙○○行凶之際用力極猛，殺意甚堅，豈止係僅嚇
      嚇被害人張先梅或是正當防衛而已？復無何証據足資証明張先梅有調戲黃美玉
      行為，再參以張先梅係十一年三月二十七日出生（見死亡証明書上所載年籍）
      ，於遭殺害時已為七十八歲之老者，在年輕力壯之被告乙○○與黃美玉有意強
      盜殺人，將之載往茶園行兇時，豈敢輕意先行發難持木棍毆擊乙○○之理？被
      告乙○○所辯先後不符，顯係嗣後飾卸之詞，均委不足採。
（六）至同案被告黃美玉一再否認有參與其事，辯謂係遭被告乙○○所逼云云，然查
      ：
  １、同案被告黃美玉於案發當日曾以呼叫器聯絡其不知情之養女江玉貞攜帶乾淨衣
      物至新竹火車站會面，供其更換沾染血跡之衣褲，俾免引人注目乙節，業據證
      人江玉貞於警訊中供稱：「八月五號黃美玉晚上叩我（約晚上五點）在新竹火
      車站求助我，我到達後看到黃美玉衣服滿身是血，頭臉有受傷，跟我說幫她去
      湖口拿衣服，我就去湖口湖南村住處拿衣服（她當時在火車站新竹等我），我
      拿好後與他會面，就給她八百元，她說她要去火車站對面蘭芝大飯店要去洗澡
      換衣服，我就與同學去逛街，九點多我去飯店找她，她已經離開了。」（見相
      字第四八一號相驗卷第九頁反面）。苟若同案被告黃美玉在乙○○殺害張先梅
      時，即先遭乙○○打昏在地，而未出手摑打張先梅，並將其壓制供乙○○殺害
      張先梅，則其身上衣物為何會沾染血跡，而需要求其養女江玉貞攜帶乾淨衣物
      至新竹火車站供其替換，俾免他人發覺生疑？且可見八月五日行兇後，同案被
      告黃美玉仍可自由行動找其養女江玉貞拿取衣服替換，並未受人脅迫控制。且
      江玉貞在原審復證稱：「我有聽過乙○○說要把張先梅殺掉，也有聽到黃美玉
      跟我講，乙○○要把張先梅殺掉及把我殺掉，叫我小心一點。」（見原審重訴
      第一八號卷第五五頁），與被告乙○○所供謀議殺害張先梅之情形並無不符，
      堪認同案被告黃美玉事先對此非不知情。
  ２、被告乙○○係因黃美玉曾與張先梅同居，知悉張先梅將於八十九年八月五日至
      湖口郵局領款，經黃美玉告知後，二人始在乙○○住處共同謀議強盜並殺害張
      先梅，並進而實施渠等犯罪行為，於共同殺害張先梅後強盜其郵局存摺及印章
      ，業據被告乙○○供承在卷，有如前述。且被告乙○○與黃美玉均不否認事後
      曾共同持被害人張先梅郵局存摺、印章前往湖口郵局、中壢郵局盜領張先梅存
      款，其二人相偕詐領存款之錄影帶，其中湖口郵局部分業已銷錄而無從勘驗（
      見原審重訴字第一八號卷第二一二頁）；中壢郵局部分（勘驗筆錄誤寫為湖口
      郵局）經原審勘驗結果，該錄影帶之內容係為：「黃美玉把存摺、印章拿給櫃
      檯小姐，乙○○站在旁邊，錢是黃美玉所拿，拿到錢後，放在黃美玉之皮包，
      被告黃美玉表情平和，並無遭受脅迫之感。乙○○欲伸手拿錢，但被黃美玉先
      把錢拿走，二人便一起離開郵局。」有當庭勘驗筆錄乙份在卷可按（見原審重
      訴字第一八號卷第七七頁）。可知被告黃美玉與被告乙○○共同前往盜領張先
      梅存款時，被告乙○○雖負責填寫偽造提款單，惟其餘之盜提存款過程應屬黃
      美玉所為，且黃美玉於與乙○○盜領張先梅存款五萬元、八萬元後，二人復共
      乘火車赴花東旅遊，將所得款項花用淨盡，亦經被告乙○○、黃美玉供明在卷
      ，足見被告黃美玉並無遭乙○○逼迫始共同犯案之情事。再徵諸被告乙○○、
      黃美玉於警訊中均承稱黃美玉與張先梅、乙○○係先後同居關係（見偵字第四
      七七七號卷第十七頁反面、第九五頁反面），本件苟非黃美玉因與張先梅同居
      得知張先梅有存款到期，將於八十九年八月五日上午至湖口郵局領款，並將該
      情告知被告乙○○，則乙○○何能知悉上情，而謀議強劫並殺害張先梅？
  ３、至被告乙○○於原審至本院調查中一再迴護同案被告黃美玉，指稱黃美玉未與
      其共謀強盜殺害張先梅，黃美玉當時先遭其打昏，未共同參與殺害張先梅及強
      盜其存摺、印章云云，不惟前後所供反覆不一，再參諸乙○○於原審訊問時，
      一度供稱黃美玉曾在現場勸阻行兇（見原審重訴第一八號卷第十五頁），與嗣
      後附會黃美玉供述改稱黃美玉遭其打昏之情形，已不相符。且就所謂行兇前打
      昏黃美玉之經過而觀，乙○○供稱以手刀毆打黃美玉頸部，黃美玉未受傷、亦
      未流血（見原審重訴第一八號卷第四八頁），與黃美玉所供遭乙○○係以木棍
      打昏、頭頂受傷流血之情形（見原審重訴第一八號卷第六十頁），亦有矛盾。
      足徵被告乙○○嗣後翻異所為有利黃美玉之供述，均係迴護之詞。被告黃美玉
      前開所辯，同係虛飾之詞，皆不足採信。
（七）又被告乙○○如何與黃美玉於八十九年八月五日中午十二時許、同年月六日上
      午八時許，先後至湖口郵局、中壢郵局，由被告乙○○盜蓋張先梅之印章，偽
      造張先梅名義之提款單，再持交各該郵局承辦人員，使各承辦人員陷於錯誤，
      而各交付五萬元及八萬元予被告乙○○及黃美玉，得手後，二人即搭乘火車至
      花東旅遊將該款花用淨盡等情，業據被告乙○○、黃美玉供承在卷，並有渠二
      人至郵局冒領張先梅存款之錄影帶、錄影帶翻拍照片二幀、郵政存簿儲金提款
      單影本，及湖口郵局九十年一月十五日營0000000─二號函及函附之該
      局第八０一一二九號存簿儲金帳戶張先梅自八十九年一月一日至同年八月三十
      一日歷史交易清單二紙在卷可稽（見原審重訴字第一八號卷第一０九頁至第一
      一一頁），本院前審提示該提款單影本供被告乙○○辨識，被告乙○○亦坦承
      該提款單確係其所書寫偽造者無訛在案（見本院上訴字第二八二號卷第七十頁
      ）。故被告乙○○、黃美玉共同前往湖口郵局、中壢郵局，推由乙○○盜蓋其
      印章，偽造張先梅名義之提款單，以盜領其存款，自足以生損害於張先梅之繼
      承人，並使郵局承辦人員陷於錯誤而給付被詐領之款項，亦足以生損害於郵政
      機關對存提款業務管理之正確性，被告乙○○與黃美玉行使偽造私文書詐領張
      先梅存款之犯行，事證亦甚明確。另據被告乙○○於八十九年八月二十二日警
      訊時稱：「因黃美玉知道張先梅要於八月五日要至郵局領錢，於是我們二人言
      商決定在八月五日進行謀財害命之計劃」、「我與黃美玉於八月五日早上八時
      至九時之間在湖口鄉湖口市場內騎乘重機車引擎號碼ＨＮ００３２７２號（已
      報廢）等待張先梅由郵局出來後，我們就強行將張先梅載至茶園內殺害棄屍」
      、「我與黃美玉殺害棄屍後，我就將所使用之犯罪兇器西瓜刀丟至現場之草堆
      內（已起獲），我們二人就騎乘強行載運張先梅之作案交通工具，直接前往湖
      口郵局（八十九年八月五日下午十二時許）提領新台幣四萬元（應係五萬元之
      誤），提領完，黃美玉就搭計程車至新竹市和女兒江玉貞面會。而黃美玉並未
      於八月五日至我家睡覺，而是於八月六日早上七時許，黃美玉乘坐計程車到我
      家，就乘作案用機車至中壢郵局（八十九年八月五日下午十三時許）提領新台
      幣捌萬元後，就前往花蓮等地」（見偵字第四七七七號卷第十六頁背面），依
      被告乙○○上開供述，應有預謀殺人後取張先梅之存摺及印章盜領金錢，故其
      強盜殺人與行使偽造私文書、詐欺取財罪之間，應有方法結果之牽連關係，並
      此敘明。
參、論罪：
（一）按刑法第二條第一項規定：「行為後法律有變更者，適用裁判時之法律。但裁
      判前之法律有利於行為人者，適用最有利於行為人之法律」。查被告行為後，
      懲治盜匪條例業經於九十一年一月三十日經總統公布廢止，刑法第三百二十八
      條、第三百三十二第二項第二款亦經於同年一月三十日經總統公布修正施行，
      同時於同年二月一日分別失效及生效。而懲治盜匪條例於廢止前仍為有效，並
      非溯及失效（舊刑法第三百二十八條、第三百三十二條於懲治盜匪條例有效期
      內已停止其效力），亦即被告行為時之適用法律為懲治盜匪條例。廢止前懲治
      盜匪條例第二條第一項六款規定：「強劫而故意殺人或使人受重傷者，處死刑
      。」；第五條第一項第一款規定：「意圖為自己或第三人不法所有，以強暴、
      脅迫、藥劑、催眠術或他法，致使不能抗拒，而取他人之物或使其交付者，處
      無期徒刑或七年以上有期徒刑。」修正後刑法第三百二十八條第一項規定：「
      意圖為自己或第三人不法之所有，以強暴、脅迫、藥劑、催眠術或他法，至使
      不能抗拒，而取他人之物或使其交付者，為強盜罪，處五年以上有期徒刑。」
      ；第三百三十二條第一項規定：「犯強盜罪而故意殺人者，處死刑或無期徒刑
      。」經比較懲治盜匪條例與新修正刑法之規定，以修正後刑法第三百二十八條
      、第三百三十二第一項之規定對於被告較為有利，依刑法第二條第一項前段之
      規定，應適用修正後刑法第三百二十八條、第三百三十二第一項之規定論處。
（二）核被告邱明光與楊柳富共同強盜丙○○財物行為，係犯刑法第三百二十八條第
      一項之普通強盜罪，被告乙○○與楊柳富間，有犯意聯絡及行為分擔，均為共
      同正犯。又被告乙○○與黃美玉共同強劫張先梅財物並殺害張先梅行為，係犯
      刑法第三百三十二條第一項強盜而故意殺人罪；其二人盜用張先梅印章蓋用印
      文，以偽造張先梅名義提款單，冒領張先梅存款行為，則犯刑法第二百十六條
      、第二百十條之行使偽造私文書罪、第三百三十九條第一項之詐欺取財罪。被
      告邱明光與黃美玉盜用張先梅印章蓋用，係偽造私文書罪之階段行為，不另論
      罪（另案公訴意旨認尚犯刑法第二百十七條第二項盜用印章罪，即有未洽，合
      此敘明），偽造張先梅名義之提款單私文書後持以行使，其低度之偽造行為應
      為行使之高度行為所吸收，應論以行使偽造私文書罪。被告乙○○與黃美玉就
      強盜而故意殺人罪及行使偽造私文書罪、詐欺取財罪部分，有犯意聯絡、行為
      分擔，均為共同正犯。又被告乙○○與黃美玉二人，先後二次行使偽造私文書
      詐領張先梅存款行為，均時間緊接，犯罪構成要件分別相同，顯均係基於概括
      犯意所為，均應依連續犯各論以一罪。被告乙○○所犯強劫而故意殺人罪，與
      行使偽造私文書罪、詐欺取財罪間，有方法結果之牽連關係，應從一重以強盜
      而故意殺人罪論處。又按結合犯與相結合之單一犯（例如強盜故意殺人與殺人
      ）不得成立連續犯；反之，結合犯與其基礎之單一犯（例如強盜故意殺人與強
      盜）則得成立連續犯，被告乙○○與楊柳富共同強盜丙○○財物，及被告乙○
      ○與黃美玉共同強盜張先梅財物並殺害張先梅先後二行為，時間緊接，所犯之
      基礎犯罪之構成要件均係強盜行為，顯係基於概括犯意為之，為連續犯，應以
      強盜而故意殺人一罪論。又檢察官雖就事實二被告乙○○所犯強盜而故意殺人
      罪、行使偽造私文書罪、詐欺取財罪部分移請併辦，惟此併辦部分犯行與已起
      訴之普通強盜罪間，有裁判上一罪之連續犯及牽連犯關係，應為起訴效力所及
      ，依審判不可分原則，本院自應一併加以審究。
肆、原審就被告乙○○強盜被害人丙○○部分，以其所犯罪証明確，依法予以論科，
    固非無見。惟查被告乙○○所犯強盜殺害被害人張先梅並盜領其存款部分，與已
    起訴部分有裁判上一罪關係，原審未及併為審判，且未及比較適用新舊法之適用
    ，均尚有未洽。檢察官上訴指摘原判決未就事實二併辦部分審理為不當，亦有理
    由。自應由本院將原判決關於被告乙○○部分予以撤銷改判。爰審酌被告乙○○
    年輕力壯，不思以正途攢聚生活之資，竟以強暴手段強盜年已六十餘歲之被害人
    丙○○錢財，復為強盜被害人張先梅財物而並予以殺害，再偽造提款單盜領存款
    ，惡性匪輕，及其犯罪後尚能坦承部分犯行之態度等一切情狀，量處其無期徒刑
    ，並依法宣告褫奪公權終身。
伍、扣案之魚刀、西瓜刀各一支，均係被告乙○○所有，且係供被告犯罪所用之物，
    應依刑法第三十八條第一項第二款宣告沒收。又被告乙○○在偽造之張先梅名義
    之提款單上，所盜蓋之張先梅印文，係屬真正，依法不得沒收；又該二張提款單
    業已分別交付湖口郵局、中壢郵局，均非被告所有，亦不予宣告沒收，併此敘明
    。
陸、至台灣新竹地方法院檢察署八十九年度偵字第七○○○號請求併辦意旨中復以：
    被告乙○○另於八十九年八月三日，在桃園縣復興鄉介壽國中附近所竊取曾賢新
    所有業經報廢借予王文興騎用之未掛車牌之機車乙輛，復認被告乙○○另涉有刑
    法第三百二十條第一項之竊盜犯行部分，然查被告乙○○所犯竊盜犯行，並未據
    檢察官起訴，被告乙○○於原審就其為何竊取該部機車乙節加以訊問時，據被告
    供承：「（問：你於八月三日是否於桃園縣復興鄉介壽國中附近，竊取摩托車，
    車號ＩＢＫ─五二三機車？）是的。是用我自己所有的鑰匙偷的，就是用這輛摩
    托車載張先梅的。」、「（問：你偷這輛摩托車時，是否預備以這輛車為殺人的
    工具？）沒有。」、「（問：八月三日偷那輛車，是否為了殺害張先梅？）沒有
    ，純粹是為了當作交通工具。」等情在卷（見原審重訴字第一八號卷第十七頁、
    第五一頁），顯見被告乙○○著手竊取該機車時，其主觀犯意，並非竊取該機車
    供為強盜並殺害張先梅之工具，僅屬平日之代步工具而已，難認與強盜殺害被害
    人張先梅有何方法、結果，或手段、目的之牽連犯關係，應屬被告乙○○於強盜
    殺害張先梅外另行起意所為，自非本案起訴效力所及，本院無從予以併案審究，
    此竊盜部分應退還由檢察官另行處理，附此敘明。
據上論斷，應依刑事訴訟法第三百六十九條第一項前段、第三百六十四條、第二百九
十九條第一項前段，刑法第二條第一項前段、第二十八條、第五十六條、第三百三十
二條第一項、第二百十條、第二百十六條、第三百三十九條第一項、第五十五條、第
三十七條第一項、第三十八條第一項第二款，罰金罰鍰提高標準條例第一條前段，判
決如主文。
本案經檢察官張啟彬到庭執行職務。
中      華      民      國    九十一    年      七      月    三十一    日
                            臺灣高等法院刑事第廿四庭
                                審判長法  官  陳  貽  男
                                      法  官  陳  憲  裕
  法  官  王  炳  梁
右正本證明與原本無異。
如不服本判決應於收受送達後十日內向本院提出上訴書狀，其未敘述上訴之理由者並
得於提起上訴後十日內向本院補提理由書（均須按他造當事人之人數附繕本）。
                                      書記官  潘  大  鵬
中      華      民      國    九十一    年      八      月      一      日
附錄本案論罪科刑法條全文：
刑法第二百十條：
偽造、變造私文書，足以生損害於公眾或他人者，處五年以下有期徒刑。
刑法第二百一十六條：
行使第二百十條至第二百十五條之文書者，依偽造、變造文書或登載不實事項或使登
載不實事項之規定處斷。
刑法第三百三十九條第一項：
意圖為自己或第三人不法之所有，以詐術使人將本人或第三人之物交付者，處五年以
下有期徒刑、拘役或科或併科一千元以下罰金。
刑法第三百二十八條第一項
意圖為自己或第三人不法之所有，以強暴、脅迫、藥劑、催眠術或他法，至使不能抗
拒，而取他人之物或使其交付者，為強盜罪，處五年以上有期徒刑。
刑法第三百三十二條
犯強盜罪而故意殺人者，處死刑或無期徒刑。
犯強盜罪而有下列行為之一者，處死刑、無期徒刑或十年以上有期徒刑：
一  放火者。
二  強制性交者。
三  擄人勒贖者。
四  使人受重傷者。
